臺灣板橋地方法院民事判決　　　　　 96年度重訴字第476號
原　　　告　甲○○○○○○ ○.
　　　　　　　　　　　　RBE.
訴訟代理人　許惠峰律師
複代理人　　鄭凱鴻律師
訴訟代理人　陳芳俞律師
被　　　告　乙○○
被　　　告　丙○○
前列二人共同
訴訟代理人　許進德律師
　　　　　　劉金玫律師
　　　　　　蘇夏曦律師
　　　　　　林妍汝律師
上列當事人間確認所有物返還請求權存在事件，本院於96年10月
17日言詞辯論終結，判決如下：
    主  文
確認訴外人陳遠霞對被告丙○○如附表所示之物返還請求權確係
存在。
原告先位之訴駁回。
訴訟費用由被告丙○○負擔。
    事實及理由
一、原告起訴主張：
  (一)訴外人陳遠霞於民國（下同）95年7月間於瑞士日內瓦，以
    藥劑迷昏西班牙籍之原告，強盜原告所有之鑽石、珠寶，價
    值約為500萬美元，經瑞士警方透過國際刑警組織，洽請我
    國警察協助偵辦，依法逮捕陳遠霞，並經起訴判決有罪在案
    ，經檢察官將本案之價值約2063萬元之珠寶（以下簡稱本件
    珠寶）交付乙○○保管，未經檢察官同意，乙○○不得任意
    處分本件珠寶，原告於95年12月4日提起刑事附帶民事訴訟
    ，請求民事賠償，經鈞院假扣押裁定獲准，並於同年12月27
    日對被告乙○○核發禁止移轉命命，卻經乙○○以其所保管
    本件珠寶，經許進德律師詢問檢察官本件珠寶是否可以處分
    ，檢察官答稱為發還之珠寶，簽署文件僅為一收據，已將本
    件珠寶交付丙○○保管為由聲明異議，爰依據強制執行法第
    120 條第2項之規定，對於否認對訴外人陳遠霞有返還請求
    權存在之被告乙○○、丙○○提起本件確認之訴。
　(二)對被告抗辯之陳述：
　1.乙○○抗辯於收受珠寶後，因所居住之公寓經常遭小偷，故
 　 於當日轉交陳遠霞之妹妹丙○○保管，然於96年1月12日聲
    明異議狀卻稱已受陳遠霞之指示交給陳遠霞妹妹丙○○，二
    者陳述前後矛盾。
  2.依據乙○○、陳遠霞、丙○○於96年10月2日之筆錄陳述內
    容有以下之矛盾：
  (1)本件珠寶價值為2,063萬元，經外事警察隊扣押目錄表記載
    明確，核與陳遠霞證述僅有5、600佰萬元不符，足見陳遠霞
    故意低報珠寶價值。
  (2)陳遠霞證述於95年9月9日或95年9月10日丙○○來接見的時
    候，丙○○告訴我是在95年9月10日或95年9月11日左右將珠
    寶交付Judy，丙○○陳述Judy是印度人，於接見陳遠霞時，
    他說如果Judy有來找我時，就把珠寶交給Judy，我是最後一
    次偵查庭完了去接見陳遠霞，依此，丙○○於95年9月9日或
    95年9月10日左右將珠寶交給Judy，陳遠霞因羈押無法接見
    ，丙○○亦無Judy之聯絡方式，Judy為一印度人，如何得以
    迅速知悉陳遠霞已遭羈押，又如何知道必須與被告丙○○聯
    繫取回珠寶，且於短短95年9月9日或95年9月10日完成上述
    程序。
  (3)丙○○陳述將珠寶交給Judy時，並未交付鑑定證明書，亦未
    讓Judy簽收，以丙○○曾受僱於陳遠霞，具有從事珠寶買賣
    之專業，竟陳述不知道Judy沒有鑑定證明書如何轉賣，且將
    價值千萬元之珠寶交付他人，竟未讓其簽收？
  (4)陳遠霞並未能舉證Judy之具體本名及任何足資辨識為何人之
    相關資料，且陳遠霞所述返還珠寶之方式，且與經驗法則有
    違，被告抗辯已將本件珠寶返還Judy，自不可採。
  3.依據民法第943條、第944條之規定，實際占有人推定為所人
    ，旨在保護占有背後之權利，免除舉證之困難，維持社會秩
    序及交易安全，又依民法第943條推定其適法有所有權者，
    依據民事訴訟法第281條之規定，除被告有反證外，原告毋
    庸舉證，陳遠霞經外事警察查扣本件珠寶，為陳遠霞所占有
    ，並經載明為其所擁有，證人陳遠霞自應推定為本件珠寶之
    所有權人。
  (三)聲明：
   1.先位聲明：請求確認訴外人陳遠霞對被告乙○○如附表所
     示之所有物返還請求權確係存在。
   2.備位聲明：請求確認訴外人陳遠霞對被告丙○○如附表所
     示之物返還請求權確係存在。
二、被告抗辯
  (一)訴外人陳遠霞並非本件珠寶所有人，而乙○○及丙○○非本
    件珠寶之現占有人，原告請求確認所有物返還請求權存在無
    理由：
  1.按所有物返還請求權之存在，必以請求權人為所有人而被請
    求人為現占有人為前提，此分別有最高法院52年台上字第
    904號以及29年台上字第1061號判例可參。原告起訴請求確
    認陳遠霞與被告間就本件珠寶有所有物返還請求權，自應依
    民事訴訟法第277條規定，舉證陳遠霞為本件珠寶所有人，
    乙○○或丙○○為現占有人之事實。
  2.證人陳遠霞於96年10月2日庭期證述：「（法官問證人：珠
    寶是誰的？）是我的供應商Judy太太的，本名就是Judy。」
    在珠寶業中，委託他人代賣珠寶係屬常態，且陳遠霞為系爭
    珠寶之原持有人，對於珠寶來源以及所有權誰屬之證言，自
    屬可信，可證系爭珠寶之所有權確為Judy所有，原告亦無提
    出任何證明本件珠寶為陳遠霞所有之證據，陳遠霞對於被告
    自無所有物返還請求權存在。
  3.本件珠寶由陳遠霞於95年9月8日交給乙○○保管之後，乙○
    ○隨即依陳遠霞之指示交付珠寶予丙○○，再由丙○○依陳
    遠霞指示返還給本件珠寶所有人Judy等事實，經證人陳遠霞
    以及被告乙○○、丙○○到庭隔離訊問結證，堪信為真實。
    乙○○、丙○○均非本件珠寶現占有人，原告請求確認陳遠
    霞與乙○○、丙○○間就系爭珠寶之所有物返還請求權存在
    ，並無依據。
  (二)訴外人陳遠霞與乙○○、丙○○間之寄託以及委任關係，業
    因契約目的已達而消滅，乙○○及丙○○自不再對陳遠霞負
    擔任何債務：
  1.陳遠霞、乙○○、丙○○分別於96年10月2日庭期證述：「
    我將本件珠寶交給乙○○是寄託關係。陳遠霞證述：「（你
    何時叫乙○○交給丙○○？）95年9月8日簽代保管收據當天
    在法庭的時候。」乙○○陳述：「（陳遠霞什麼時候叫妳把
    珠寶交給丙○○？）檢察庭最後一庭檢察官把珠寶還給我們
    的時候。」丙○○證述：「（妳何時收到系爭珠寶？）最後
    一次偵查庭完之後，乙○○在法庭外交給我的。（她為何交
    給妳？）她說是陳遠霞要她交給我保管。」，陳遠霞於收受
    檢察官發還之系爭珠寶後，因仍受羈押身體處於拘束狀態而
    不克再繼續持有，遂委託乙○○交付該珠寶給丙○○，並於
    交付予丙○○前為其保管系爭珠寶，乙○○亦應允之，可知
    兩人就系爭珠寶成立寄託以及委任契約。乙○○依陳遠霞之
    指示交付系爭珠寶給丙○○收受保管後，乙○○與陳遠霞間
    之寄託以及委任契約均因契約目的已達，債之關係因乙○○
    依債之本旨履行義務後而消滅，兩人之間不再負有任何之債
    權債務關係乃自明之理。
  2.乙○○基於陳遠霞之指示，將本件珠寶交付給丙○○收受並
    請求其代為保管等事實，經乙○○證述：「（陳遠霞什麼時
    候叫妳把珠寶交給丙○○？）檢察庭最後一庭檢察官把珠寶
    還給我們的時候。（她有沒有叫妳交給丙○○以外的其他人
    ？）沒有。」丙○○證述：「（妳何時收到系爭珠寶？）最
    後一次偵查庭完之後，乙○○在法庭外交給我的。（她為何
    交給妳？）她說是陳遠霞要她交給我保管。」，因此丙○○
    受到乙○○代陳遠霞轉知之寄託意思表示後，於95年9月9日
    或9月10日接見陳遠霞時，兩人就丙○○代為保管系爭珠寶
    以及丙○○代陳遠霞將系爭珠寶返還給原所有人Judy之事達
    成合意，而成立寄託以及委任契約，陳遠霞證述：「（問：
    妳何時叫丙○○交給Judy？）95年9月9日或95年9月10日丙
    ○○來接見我的時候，我就叫丙○○交給Judy。當時我在羈
    押中。」、「（問：丙○○什麼地點交給Judy？）她沒有跟
    我講，她只說叫我放心東西還人家了。「（問：妳確定Judy
    有收到珠寶嗎？）我信任我的妹妹。」、「（問：珠寶後來
    交給誰？）Judy，是印度人，是陳遠霞叫我交給Judy的，是
    在我們去接見陳遠霞的時候，她說如果Judy有來找我，就把
    珠寶交給Judy。我是最後一次偵查庭完了之後去接見陳遠霞
    的，每個星期去兩三次，我不確定是哪一次。」丙○○陳述
    「（問：妳有告訴陳遠霞何時何地將珠寶交給Judy嗎？）沒
    有，我只告訴她珠寶交給Judy了，何時何地交付沒有跟她講
    。」陳遠霞與丙○○之間的寄託及委任契約，亦因丙○○依
    陳遠霞之指示將系爭珠寶交還給原所有人Judy後，因契約目
    的已達，債之關係因清償而消滅，陳遠霞與丙○○之間並無
    債權債務關係。
三、得心證之理由：
    原告起訴主張訴外人陳遠霞於檢察官偵查時將本件珠寶交付
    被告乙○○保管，由被告乙○○簽立保管收據，未經檢察官
    同意，被告乙○○不得任意處分本件珠寶，經原告提起附帶
    民事訴訟，並請求對被告乙○○核發移轉命令時，乙○○以
    受陳遠霞之指示，將本件珠寶交付丙○○，丙○○抗辯將本
    件珠寶交付不知名之Judy，爰依據強制執行法第120條第2項
    之規定，起訴先位聲明確認陳遠霞對於乙○○如本件珠寶之
    所有物返還請求權存在，備位聲明請求陳遠霞對於丙○○如
    附表所示之物返還請求權存在，被告乙○○、丙○○抗辯本
    件珠寶已受陳遠霞指示將本件珠寶交付被告丙○○後，丙○
    ○亦受陳遠霞指示將本件珠寶交付訴外人Judy，被告陳遠霞
    與乙○○、丙○○間之寄託關係、委任關係已消滅，且原告
    亦未能舉證陳遠霞為本件珠寶之所有權人，被告仍占有本件
    珠寶等事實，原告提起本訴，並無理由等語置辯。因此，本
    件爭點應為(一)訴外人陳遠霞將本件珠寶交付乙○○保管所成
    立寄託或委任之法律關係是否已消滅？(二)被告乙○○受陳遠
    霞之指示，將本件珠寶交付丙○○保管，陳遠霞與丙○○所
    成立委任或寄託之法律關係是否已消滅？
  (一)訴外人陳遠霞將本件珠寶交付乙○○保管所成立寄託或委任
    之法律關係是否已消滅？
  1.按稱寄託者，謂當事人一方以物交付他方，他方允為保管之
    契約、寄託物保管之方法經約定者，非有急迫之情事，並可
    推定寄託人若知有此情事，亦允許變更其約定方法時，受寄
    人不得變更之，民法第589條第1項及第594條分別定有明文
    。稱委任者，謂當事人約定，一方委託他方處理事務，他方
    允為處理之契約，受任人處理委任事務，應依委任人之指示
    ，並與處理自己事務為同一之注意，其受有報酬者，應以善
    良管理人之注意為之，民法第528條及第535條可按。依據乙
    ○○代保管收據記載「立書人乙○○，茲同意依桃園地檢署
    敬股張檢察官之指示，在外事警官隊陪同下，將桃園地檢署
    95年度偵字第16738號陳遠霞強盜案扣案之珠寶，除了被害
    人安東尼奧所屬的珠寶發還外，其餘6件珠寶（詳細名冊及
    照片如附件），交由陳遠霞之親戚乙○○保管，非經桃園地
    檢署敬股檢察官同意，本人同意絕不任意處理該扣案之珠寶
    」等語（本院卷第20頁），參之訴外人陳遠霞於本院審理時
    證述：「（問：你為什麼將原證5的珠寶交給乙○○保管？
    ）我因他案被羈押，檢察官叫乙○○幫我保管」「我將本件
    珠寶交給乙○○是寄託關係」等語，因此，證人陳遠霞與被
    告乙○○間係成立寄託或委任之法律關係，亦為兩造所不爭
    （見本院卷第151頁，96年8月14日言詞辯論筆錄），合先敘
    明。
  2.本院對於陳遠霞何時指示乙○○將本件珠寶交付丙○○，乙
    ○○何時將本件珠寶交給丙○○一節，隔離訊問證人陳遠霞
    與被告乙○○、丙○○二人，訴外人陳遠霞證述「（問：你
    何時叫乙○○交給丙○○？）95年9月8日簽代保管收據當天
    在法庭的時候」、乙○○證述「（問：陳遠霞什麼時候叫你
    把珠寶交給丙○○？）檢察庭最後一庭檢察官把珠寶還給我
    們的時候」「（問：你何時交給丙○○？）我從檢察庭出來
    的時候就交給丙○○了」等語，丙○○證述「（問：你何時
    收到珠寶的？）最後一次偵查庭完之後，乙○○在法庭外交
    給我的」「（問：她為何交給你）她說陳遠霞要他交給我保
    管」等語（見本院卷第175、177、179頁，96年10月2日筆錄
    ），三人就陳遠霞何時指示乙○○交付本件珠寶，及乙○○
    何時交付本件珠寶於丙○○一節，互核相符，堪認被告乙○
    ○抗辯已受陳遠霞之指示將本件珠寶交付丙○○一節，應可
    採信，則陳遠霞與乙○○間委任或寄託關係應已消滅，因此
    ，原告先位聲明請求確認訴外人陳遠霞對於乙○○本件珠寶
    之所有物返還請求權確係存在，顯屬無據，應予駁回。
  (二)被告乙○○受訴外人陳遠霞之指示，將本件珠寶交付丙○○
    保管，陳遠霞與丙○○所成立委任或寄託之法律關係是否已
    消滅？
  1.被告乙○○受訴外人陳遠霞之指示將本件珠寶交付被告丙○
    ○，丙○○知悉陳遠霞之指示並已收受本件珠寶，因此，被
    告丙○○對於訴外人陳遠霞委任或寄託本件珠寶之意思表示
    ，已為承諾，則陳遠霞與丙○○間亦成立寄託或委任之法律
    關係，合先敘明。
  2.本院對於陳遠霞何時指示丙○○將本件珠寶交付訴外人Judy
    ，丙○○何時將本件珠寶交給Judy之聯絡方式、Judy如何向
    丙○○取得本件珠寶一節，隔離訊問證人陳遠霞與被告丙○
    ○二人，陳遠霞證述「（問：珠寶是誰的？）是我的供應商
    Judy太太，本名就是Judy」、「（問：這些珠寶給你多少錢
    ？）這是寄賣的珠寶不用錢」、「（問：寄賣有沒有要你提
    供任何擔保？）我的珠寶也有在她那裡寄賣，我們互相寄賣
    的方式」、「（問：她目前人在何處？）她國籍是印度，往
    來香港、大陸、台灣、固定居所在大陸」、「（問：你何時
    叫丙○○交給Judy？）95年9月9日或95年9月10日丙○○來
    接見我的時候，我就叫丙○○交給Judy」、「（問：你知道
    她何時交給Judy？）我不清楚實際交付日期，丙○○告訴我
    是在95年9月10日或95年9月11日左右」「（問：丙○○什麼
    地點交給Judy？）她沒有跟我講，她只說叫我放心東西還人
    家了？）」、「（問：你確定Judy有收到珠寶嗎？）我信任
    我妹妹」、「（問：請問證人Judy如何跟丙○○聯絡？）她
    有我妹妹電話，他看到新聞跟我妹妹聯絡。」「（問：如果
    寄賣無書面文件，如何確定返還寄賣珠寶內容？）這不是買
    賣，這是寄賣，憑的是信任，十幾年年開始認識時候確實有
    文件，後來就沒有了」等語，丙○○陳述「（問：珠寶交給
    誰？）Judy，是印度人，是陳遠霞叫我交給Judy，是我們去
    接見陳遠霞的時候，她說如果Judy有來找我，就把珠寶交給
    Judy，我是在最後一次偵查庭完了去接見陳遠霞的（陳遠霞
    告訴我要將本件珠寶交給udy）每個星期去兩、三次，不確
    定是哪一次（告訴我的）。」「（問：你有告訴陳遠霞何時
    何地把珠寶交給Judy？）沒有，我只告訴她珠寶交給Judy，
    何時何地交付沒有跟她講」、「（問：你將珠寶交給Judy沒
    有沒簽署任何憑據？）沒有」、「（問：你返還珠寶給Judy
    時有無連同鑑定證明書給她？）沒有，我根本不知道Judy沒
    有鑑定證明書如何轉賣。我根本不知道鑑定證明書在哪裡？
    ）」、「（問；Judy如何跟你聯繫？）她知道我住在哪裡」
    等語（見本院卷第180、181頁，96年10月2日筆錄）。經查
    ，陳遠霞與被告丙○○二人就陳遠霞何時指示丙○○將本件
    珠寶交付Judy，及丙○○有無告知陳遠霞交付本件珠寶予
    Judy之時間，均不相符; 再者，被告丙○○並無Judy之聯絡
    方式，且據陳遠霞證述，Judy為一印度人，經常往來於大陸
    、台灣、香港，如何得以迅速知悉證人陳遠霞已遭羈押，且
    Judy係與訴外人陳遠霞相互寄賣珠寶，陳遠霞復在羈押中
    ，Judy亦未與陳遠霞聯絡，如何能得知本件珠寶之返還須與
    被告丙○○聯繫，且向被告丙○○取回本件珠寶，且陳遠霞
    於95年9月9日或95年9月10日指示丙○○交付珠寶於Judy，
    Judy短短於95年9月10日或95年9月11日（即指示交付之翌日
    ）即完成交付珠寶之程序，且據被告丙○○陳述將本件珠寶
    交給Judy時，並未交付珠寶之鑑定證明書，亦未讓Judy簽收
    ，以丙○○曾受僱於陳遠霞，具有從事珠寶買賣之專業，竟
    陳述不知道Judy沒有鑑定證明書如何轉賣，陳遠霞與被告丙
    ○○前開所述返還珠寶之方式，與經驗法則有違。再者，證
    人陳遠霞證述Judy係長年居住於大陸之印度人，然被告之答
    辯狀卻記載Judy係長年居住於香港之印度人（見本院卷第66
    頁答辯狀），二者已有不符，況證人陳遠霞並未能舉證Judy
    之具體本名及任何足資辨識為何人之相關資料，是否有Judy
    其人，恐為陳遠霞憑空杜撰之人。另參酌陳遠霞涉嫌迷昏原
    告盜取珠寶等案件中，陳遠霞於迷昏原告後，亦同時盜取鑽
    石所附之CIA證書，於轉賣於不知情之珠寶商秦嗣芬時，亦
    同時交付鑽石所附之CIA證書（見本院卷第109頁，台灣桃園
    地方法院95年度訴字第2020號刑事判決），足見，陳遠霞明
    知交付珠寶須連同鑑定證明書，始易於轉賣，然陳遠霞指示
    丙○○交付本件珠寶於Judy時，卻未指示連同鑑定證明書一
    併交付，足認陳遠霞之證詞違背經驗法則。陳遠霞於另案薛
    佳音關於寄託珠寶於陳遠霞，陳遠霞簽署珠寶之保管條予薛
    佳音已為證明，就薛佳音所寄託保管之珠寶，其中鑽石項鍊
    、紅寶石鑽石項鍊、紅寶石鑽石、耳環、墜子、藍寶耳環等
    四項珠寶，係擔保薛家因積欠陳遠霞之146萬元之債務，並
    立有協議書一紙為據（見本院卷第128、129頁，台灣桃園地
    方法院95年度訴字第2020號刑事判決），足見，珠寶寄託或
    寄賣之交易習慣，均已簽立書面為必要，以作為憑據，然本
    件珠寶價值高達2063萬元，陳遠霞指示被告丙○○交還本件
    珠寶於Judy，竟未讓Judy以書面簽收，顯與經驗法則有違，
    證人陳遠霞證述本件珠寶係與Judy相互寄賣之珠寶之證詞，
    被告丙○○抗辯已受陳遠霞指示將本件珠寶交付Judy一節，
    均與經驗法則有違，自不可採。準此，原告備位聲明請求確
    認陳遠霞對於被告丙○○有本件珠寶之返還請求權確係存在
    ，應屬有據。
四、訴之客觀預備合併，法院如認先位之訴為無理由，而預備之
    訴為有理由時，就預備之訴固應為原告勝訴之判決，惟對於
    先位之訴，仍須於判決主文記載駁回該部分之訴之意旨。原
    告對於駁回其先位之訴之判決提起上訴，其效力應及於預備
    之訴，即預備之訴亦生移審之效力。第二審法院如認先位之
    訴為有理由，應將第一審判決之全部（包括預備之訴部分）
    廢棄，依原告先位之訴之聲明，為被告敗訴之判決。否則將
    造成原告先位之訴及預備之訴均獲勝訴且併存之判決，與預
    備之訴之性質相違背（最高法院83年台上字第787號判例意
    旨參照）。本院認先位之訴為無理由，而就備位之訴為原告
    勝訴之判決，揆之前開判例意旨，自應就先位之訴為駁回之
    諭知，附此敘明。
五、本件事證已明，兩造其餘攻擊防禦方法及爭點，核與本件判
    決結果無涉，爰不一一論述。因原告起訴係確認訴外人陳遠
    霞對於乙○○或丙○○間所成立之委任或寄託關係之所有物
    返還請求權是否存在，則訴外人陳遠霞是否為本件珠寶之所
    有權人，並非本件爭點，附此敘明。
六、結論：原告先位之訴為無理由，備位之訴為有理由，依民事
    訴訟法第78條，判決如主文。
中　　華　　民　　國　　96　　年　　11　　月　　13　　日
                  民事第三庭    法　官　徐玉玲
以上正本係照原本作成
如對本判決上訴，須於判決送達後20日內向本院提出上訴狀
中　　華　　民　　國　　96　　年　　11　　月　　13　　日
                    　　　　　　書記官　翁子婷
